【裁判字號】    98,國,34
【裁判日期】    990907
【裁判案由】    國家賠償
【裁判全文】
臺灣板橋地方法院民事判決                98年度國字第34號
原      告  丁○○
被      告  臺北縣政府交通局
法定代理人  乙○○
訴訟代理人  吳國輝律師
被      告  臺北縣板橋市公所
法定代理人  甲○○
訴訟代理人  湯明亮律師
複  代理人  周明榮律師
被      告  臺北縣政府工務局
法定代理人  丙○○
訴訟代理人  孔菊念律師
上列當事人間請求國家賠償事件，經本院於民國99年8 月24日言
詞辯論終結，判決如下：
    主      文
被告臺北縣板橋市公所應給付原告新臺幣壹拾肆萬捌仟零肆拾貳
元，及自民國九十九年二月五日起至清償日止，按週年利率百分
之五計算之利息。
原告其餘之訴駁回。
訴訟費用由被告臺北縣板橋市公所負擔百分之十五，餘由原告負
擔。
本判決第一項得假執行。但被告臺北縣板橋市公所如以新臺幣壹
拾肆萬捌仟零肆拾貳元為原告預供擔保，得免為假執行。
    事實及理由
壹、程序方面：
一、本件原告於起訴時，係以臺北縣政府（下稱縣府，經本院於
    民國99年9月8日裁定駁回原告對縣府之請求在案）為被告；
    嗣於99年1 月25日提出民事追加起訴狀（本院卷第77頁），
    更正追加臺北縣板橋市公所（下稱市公所）、臺北縣政府工
    務局（下稱工務局）、臺北縣政府交通局（下稱交通局）為
    共同被告，請求被告應連帶賠償原告新臺幣（下同）526,86
    5元及相關法定遲延利息。嗣於99年7月20日提出補充追加賠
    償金額狀（本院卷第168頁），將上開本金部分擴張為1,058
    ,665元，經核與民事訴訟法第255條第1項第2、3款之規定無
    違，自應准許。
二、按依國家賠償法請求損害賠償時，應先以書面向賠償義務機
    關請求之。賠償義務機關對於前項請求，應即與請求權人協
    議。協議成立時，應作成協議書，該項協議書得為執行名義
    。賠償義務機關拒絕賠償，或自提出請求之日起逾30日不開
    始協議，或自開始協議之日起逾60日協議不成立時，請求權
    人得提起損害賠償之訴，國家賠償法第10條、第11條第1 項
    前段分別定有明文。經查，本件原告前曾分別於98年7 月13
    日、98年7月27日、98年9月11日向被告工務局、市公所、交
    通局具狀請求協議，經被告工務局、市公所、交通局分別於
    98年7月20日、98年8月31日及98年10月28日發函拒絕賠償在
    案（本院卷第60至70頁）等事實，為兩造所不爭執，是原告
    起訴時已履行上揭法條之前置程序規定，先予敘明。
貳、原告主張：緣原告於98年3月13日晚上8時45分，騎乘車號LD
    P-869 號機車（下稱機車），行經臺北縣板橋市○○路公車
    總站前路段（下稱系爭道路），因系爭道路有凸出於路面之
    水泥塊，導致原告騎乘機車碰撞跌倒，致受有右肱骨折及右
    脛骨骨折之傷害，送至臺北縣立醫院（下稱縣立醫院）急診
    ，並於當日轉診至國立臺灣大學醫學院附設醫院（下稱臺大
    醫院）入院進行骨折復位及內固定治療，於98年3 月25日始
    出院，並經主治醫師診斷宜休養半年，定期回診追蹤治療；
    且原告所受傷害經一年之治療後，仍呈現右踝僵直0 度。原
    告發生上述車禍，係因被告在系爭道路未謹慎施工及管理未
    當，導致於供人車往來之道路上有水泥塊之凸起物，被告顯
    對於系爭道路設置及管理上有疏失，造成原告因而碰撞跌倒
    而受傷，被告彼此間竟互相推諉為其他機關所應負責養護，
    而拒絕原告之國家賠償請求，原告所受傷害至今無法獲得賠
    償，爰依國家賠償法第3條第1項、第2條第2項之規定，請求
    被告連帶賠償原告1,058,665 元（含醫療費用33,065元、看
    護費6萬元、不能工作損失363,600元、減少勞動能力之損失
    35萬元、計程車資2千元、後續手術費用5萬元、精神慰撫金
    20萬元）。並聲明：被告應賠償原告1,058,665 元，及自民
    事追加起訴狀繕本（本院卷第77頁）送達之翌日起至清償日
    止，按週年利率5%計算之利息。
、被告方面：
一、被告工務局以：依國家賠償法第9條第2項、市區道路條例第
    5 條、行政程序法第15條第1項、第3項之規定及最高法院91
    年度臺上字第2559號判決意旨，系爭道路係屬市區道路條例
    所規定之市區道路，縣府業於97年12月12日公告將系爭道路
    之修築、改善及養護業務委由被告市公所辦理，並將該公告
    刊登於縣府公報97年冬字第15期中，系爭道路之管理機關及
    應負國家賠償責任者自非被告工務局。次以，系爭道路為市
    區道路，該路段為交岔路口，依法設置有槽化線，用以引導
    車輛駕駛人循指示之路線行駛，更於槽化線之邊緣線設置反
    光鈕，以提醒駕駛人注意，確保行車安全；至於原告所稱凸
    出之水泥塊經目測僅較路面略微凸起約1至2公分，與一般用
    以作為警示所用之反光鈕高度差不多，位於前揭槽化線之邊
    緣線上，即使原告騎乘機車行經該水泥塊，亦不致發生摔倒
    成傷之結果，縱認系爭道路管理設置上之欠缺，與原告騎乘
    機車摔倒受傷間有因果關係，惟水泥塊僅微凸出路面，原告
    騎乘機車縱有經過該處，若非因超速行駛，當不致生摔倒之
    結果，況且該水泥塊位於槽化線邊緣，原告主張經過該處亦
    違反道路交通標誌標線號誌設置規則（下稱設置規則）第17
    1條第1項有關禁止跨越槽化線之規定，原告就本件損害之發
    生亦與有過失。繼依原告所提診斷證明書，原告受傷出院後
    僅行動不便，並非完全不能行動，是並無委請看護而支出看
    護費6 萬元之必要；至於醫療費用33,065元應扣除全民健康
    保險局（下稱健保局）所給付之金額；原告未舉證證明每月
    薪資30,300元及無法工作期間長達1年，是其請求1年不能工
    作之損失363,600 元亦無足採；原告復未舉證證明其確有搭
    乘計程車就醫之必要及後續手術費達5 萬元，是其請求計程
    車資2千元及後續手續費5萬元亦非可採；另原告請求20萬元
    慰撫金實屬過高；至於原告主張減少勞動能力之損害賠償金
    35萬元部分，依原告所提勞工保險失能診斷書內容，並未說
    明其勞動能力確有減少之情形，故原告據之主張其勞動能力
    有所減損，無足採信等情為辯。
二、被告市公所則以：原告主張導致原告騎乘機車摔倒之凸出物
    ，係設置於系爭道路槽化線之反光鈕，該反光鈕安全設施為
    縣府所設置，被告市公所僅係受被告工務局委任管理系爭道
    路而已，依國家賠償法第9條第2項之規定，原告應向設置機
    關即縣府或被告工務局請求賠償。次以原告所提臺北縣政府
    警察局道路交通事故當事登記聯單、道路交通事故現場圖、
    初步分析研判表、相片、救護服務證明，僅能證明原告在系
    爭道路騎乘機車受傷之事實而已，而不能證明因系爭道路槽
    化線上凸出反光鈕，導致原告騎乘機車碰撞而受傷之事實，
    原告亦無從請求。再者，系爭道路槽化線之反光鈕，其設置
    或管理並無欠缺，該反光鈕之設施依客觀之觀察，必不會使
    騎乘機車者摔倒受傷，或通常亦不會使騎乘騎車摔倒受傷，
    而本件原告主張騎乘機車摔倒受傷，顯係因原告騎乘機車未
    注意車前狀況，並超速行駛，及任意跨越槽化島所致，因此
    ，原告騎乘機車摔倒受傷，與上揭反光鈕之設置或管理有無
    欠缺，並無因果關係。繼以，原告騎車違反道路交通管理處
    罰條例第7 條之2第8款之規定跨越槽化線，倘原告果真騎乘
    機車碰撞系爭道路槽化線上凸出之反光鈕而摔倒受傷，則原
    告受傷顯係因原告違規跨越槽化線之行為所致；縱認係被告
    設置或管理有欠缺，惟本件車禍係因原告騎車未注意車前狀
    況，並超速行駛，及任意跨越槽化島所致，原告亦與有過失
    。至於原告請求各項賠償費用之意見則大致與被告工務局所
    述相同。
三、被告交通局則以：原告雖提出現場照片並主張其係因系爭道
    路上有凸出物，導致原告騎乘機車碰撞而跌倒受傷等情。然
    此係原告事後單方之指述，依原告提出之肇事現場圖、照片
    等皆無從證明原告之說詞；次依本件函詢臺北縣政府警察局
    海山分局（下稱海山分局），亦函覆系爭道路從未發生類似
    本件車禍事故情形，故原告顯尚未證明「其係因道路上有凸
    出物，導致原告騎乘機車碰撞而跌倒受傷」之事實。至於訊
    據證人即處理本件車禍員警戊○○之證詞，係屬事後聽聞原
    告之單方陳述，並非當時親自看見車輛事故發生之人，而無
    法為有利於原告之證明。次依原告所提道路交通事故初步分
    析研判表所載，其分析研判結果係原告涉嫌未注意車前狀況
    ，足證本件車禍發生之原因係原告騎乘機車未注意車前狀況
    所致，與系爭道路無關；或至少原告之行為與損失之發生間
    與有過失，故應由原告自負全部或負擔大部分損失之責任，
    而減輕或免除被告之責。至於原告請求各項賠償費用之意見
    則大致與被告工務局所述相同。
四、是被告均聲明：
（一）原告之訴駁回。
（二）如受不利判決，願供擔保請准免為假執行。
肆、原告主張上開情事，並提出診斷證明書、道路交通事故當事
    人登記聯單、現場圖、消防局執行救護服務證明、相片等件
    為憑，被告就原告因車禍受傷之情事不為爭執，惟均否認原
    告之請求，並以前揭情詞置辯。是本件原告摔傷與系爭道路
    之凸出物間是否具因果關係，如是，本件何被告應為賠償義
    務機關，原告就本件損害之發生與擴大是否與有過失？厥為
    本件重要之爭執。
伍、按「上訴人管理之路段既留有坑洞未能及時修補，又未設置
    警告標誌，足以影響行車之安全，已不具備通常應有之狀態
    及功能，即係公共設施管理之欠缺，被上訴人因此受有身體
    或財產之損害，自得依國家賠償法第3條第1項及第9條第2項
    規定請求上訴人負賠償責任公有公共設施因設置或管理有缺
    失，致人民生命、身體或財產受損害者，國家應負損害賠償
    責任，國家賠償法第3條第1項定有明文。」最高法院73年臺
    上字第3938號判例意旨可資參照。茲以：
一、原告主張系爭道路有一凸出水泥塊，業據其提出現場圖1 件
    、相片5幀為證（本院卷第9、11、131、132頁），本院為求
    審慎，向海山分局調取本件車禍之處理資料（本院卷第38至
    40頁），經核現場圖上確清楚繪製系爭道路上有凸出水泥塊
    ，此與原告上開所提現場相片3 幀所示相符，且訊據證人即
    處理本件車禍之員警戊○○證稱：其於車禍當日晚上即至現
    場處理，發現原告已送醫，機車則已扶正在路旁，其當場進
    行拍照（如本院卷第131至132頁所示）及繪製現場圖，本院
    卷第132 頁相片中間圓形部分為不規則水泥塊，係位於槽化
    線之間，其當時並未實際測量水泥塊之長、寬、高，目前現
    場業經重畫交通標線，水泥塊業經移除而不在現場，其當日
    曾至醫院欲對原告進行詢問，惟因原告不舒服而未製作筆錄
    等語（本院卷第156 頁反面），足認本件車禍時，系爭道路
    確有如上開相片所示之水泥塊；是被告市○○○○○路道事
    後重新鋪設並於槽化線上設置之反光鈕，誤為車禍時之水泥
    塊，因而所為之相關辯詞，自與事實未符，而無可採。再者
    ，系爭路段之槽化線係Ｙ型線型，依設置規則第171條第2項
    規定線寬應為15公分，而依目測相片方式就該水泥塊進行比
    對，發現該水泥塊類形狀類似一半圓形，最長、最寬處均約
    與槽化線寬同，且顯突出於路面甚明。且參諸證人戊○○拍
    攝之現場相片（本院卷第131 頁），機車於車禍後係遭人扶
    正置放在槽化線內之安全島旁，且其所繪製之現場圖亦清楚
    標明系爭路段槽化線上有此水泥塊，則系爭道路確有水泥塊
    ，及原告騎乘機車觸及水泥塊而摔倒等情，均堪認為真實。
二、按依第3條第1項請求損害賠償者，以該公共設施之設置或管
    理機關為賠償義務機關。國家賠償法第9條第2項定有明文。
    次按市區道路之修築、改善及養護，其在縣轄區內者，得由
    各有關鄉（鎮、市）公所辦理之。行政機關得依法規將其權
    限之一部分，委任所屬下級機關執行之。市區道路條例第5
    條、行政程序法第15條亦規定甚明。經查，本件被告均否認
    其等應負國家賠償責任，彼此間相互抗辯應由其他被告負賠
    償責任。惟查，系爭道路係屬市區道路條例所規定之市區道
    路，業經縣府於97年12月12日公告將系爭路段之修築、改善
    及養護業務委由所在地之被告市公所辦理，並已公告刊登於
    縣府公報97年冬字第15期中之事實，此有縣府公報附卷可稽
    （本院卷第112至113頁），是由上情以觀，系爭路段之管理
    機關及應負國家賠償責任者自應係被告市公所，被告工務局
    、交通局自無從負賠償責任。
三、綜上以觀，系爭路段既有水泥塊，被告市公所就其管理之系
    爭路段未能及時修補，又未設置警告標誌，足以影響行車安
    全，已不具備通常應有之狀態及功能，當係公共設施管理之
    欠缺，而參酌系爭路段車流量大，水泥塊之大小、深度，足
    認原告之摔傷與該水泥塊具有相當因果關係。是以原告主張
    被告市公所管理有欠缺，且原告所受損害與該水泥塊有因果
    關係，而依國家賠償法第3條第1項請求，應有理由，被告市
    公所之抗辯實無足採。至於原告就被告工務局、交通局之請
    求部分，則因被告工務局、交通局並非系爭路段之管理維護
    機關，而無可採。
陸、按公有公共設施因設置或管理有欠缺，致人民生命、身體或
    財產受損害者，國家應負損害賠償責任，國家賠償法第3 條
    第1 項定有明文。次按「不法侵害他人之身體或健康者，對
    於被害人因此喪失或減少勞動能力，或增加生活上之需要時
    ，應負損害賠償責任。」、「不法侵害他人之身體、健康．
    ．．者，被害人雖非財產上之損害，亦得請求賠償相當之金
    額。」民法第193條第1項、第195條第1項前段分別定有明文
    ，而上開規定於國家損害賠償適用之（國家賠償法第5 條規
    定參照）。本件原告因被告市○○○○○道路之管理有欠缺
    致受傷，已如前所述，原告自得請求被告市公所賠償，茲將
    原告請求金額分項析述如下：
一、醫療費用：
    原告主張其因本件車禍受傷赴醫院進行治療，業據其支出醫
    療費用33,065元，業據其提出醫療費用單據為證（本院卷第
    14至18頁），經核上開費用均係原告自行支出，且被告市公
    所亦未舉證證明其中有何項費用係由健保局所負擔，是原告
    請求醫療費用33,065元應予全部准許。
二、看護費：
    原告主張因本件所受傷勢嚴重，行動不便、日常生活需他人
    看護照料期間為1月，以每日看護費用2千元計算，因而支出
    看護費用6 萬元等情，業據其提出診斷證明書、看護費用證
    明單為證，被告市公所僅以原告受傷出院後僅行動不便，並
    非完全不能行動，是並無委請看護而支出看護費6 萬元之必
    要等情為辯，惟與上開診斷證明書之記載未合，且核原告支
    出之1個月之看護費6萬元與社會上一般行情相當，自應全部
    准許。
三、不能工作損失：
    原告主張其原係從事餐飲工作，每月勞工保險（下稱勞保）
    投保薪資為30,300元，因本件車禍受傷致1 年期間無法工作
    ，為此請求不能工作損失360,360 元，業據其提出診斷證明
    書、勞保投保資料表為證，惟為被告市公所否認，並以：勞
    保投保資料表並無法證明原告係從事何項工作，且原告並無
    法證明其確長達1 年無法工作等情為辯。經核原告所提之亞
    東紀念醫院於98年7月27日開立之診斷證明書（本院卷第172
    頁），醫囑原告宜再休養1月即至98年8月27日，距本件車禍
    時（98年3月13日）約5個半月；原告雖提出勞保投保資料（
    本院卷第19頁），執其上所載之投保薪資30,300元為其每月
    收入等情，惟勞保投保資料上之投保薪資，僅係供勞保計算
    保險費及將來理賠保險金或相關給付之依據，實難僅憑上開
    記載，即認原告每月薪資收入為30,300元；而本院為求慎重
    ，依職權調取原告之所得明細（本院卷第26至27頁），均未
    發現原告有何薪資收入。然原告確因系爭車禍受傷，且其係
    49年5 月間出生，於本件侵權行為發生時為49歲，是其自有
    相當之工作能力，是其工作損失自應以勞動基準法每月基本
    工資17,280元為計算標準。綜上，關於原告得請求之不能工
    作之損失應以95,040元（即17,280×5.5 ＝95,040）為度，
    始為允適；逾此部分之請求則乏依據，應予駁回。
四、減少勞動能力之損失：
    原告主張其因本件車禍受傷，經治療1年仍呈現「右踝僵直0
    度」之狀況，該當勞工保險條例第53條附表所定殘廢給付標
    準表第12之23項「一下肢三大關節中，有一大關節喪失機能
    者」之要件，符合殘廢等級第9級，勞動能力減損程度為53.
    83% ，為此請求減少勞動能力之損失35萬元，固據其提出勞
    保失能診斷書為證（本院卷第182至184頁），惟為被告市公
    所否認，並以：依原告所提勞保失能診斷書內容，並未說明
    其勞動能力確有減少之情形等語為辯。經查，原告所提勞保
    失能診斷書內容，僅能作為原告右踝關節傷勢經1 年之治療
    仍呈0 度，以供計算理賠勞保失能給付保險金之依據，惟其
    內並無鑑定原告減少勞動能力及減少比例之意見，且依勞保
    條例第53條規定之殘廢給付標準表，乃勞工向保險人請領殘
    廢補助費用之標準，在原告未能具體舉證證明其減少勞動能
    力之實際情形為何，自不能僅憑殘廢等級喪失或減少勞動能
    力比率表所指為何，逕作為喪失或減少勞動能力之之根據（
    最高法院85年度臺上字第2652號、86年度臺上字第3200號判
    決意旨參照），是原告之舉證無法證明其受有減少勞動能力
    之損失，此部分之請求無從准許。
五、交通費用：
    原告主張其因本件車禍受傷，分別於98年4月24日、98年5月
    22日、98年6月19日及98年6月29日赴醫院治療4 次，需以搭
    乘計程車為交通工具，每次5百元，合計支出2千元之交通費
    用，業據其提出診斷證明書、收據為證，固為被告市公所否
    認，惟查，原告所受右脛骨骨折之傷害係位於右下肢部位，
    行動自有不便，其赴醫院治療當有以搭乘計程車之必要，且
    核其支出車資與社會一般行情相當，是原告請求交通費用2
    千元，自應全部准許。
六、後續手術費用：
    原告主張其因本件車禍受傷，除已支出前揭醫療費用33,065
    元外，因手術日後須除鋼釘及復健費用，將支出5 萬元後續
    手術費用等情，非惟被告所否認，且原告未舉證證明此部分
    之請求，是原告請求後續手術費用自無從准許。
七、精神慰撫金：
    原告主張其因本件傷害，須長期復健治療，精神上遭受痛苦
    ，爰請求被告賠償慰撫金20萬元等語。經查，原告因本件事
    故以致受有右肱骨折及右脛骨骨折之傷害，身體及精神上自
    受有相當之痛苦，故原告請求賠償慰撫金，固非無據。惟關
    於請求之金額，本院審酌原告本件車禍時49歲，臺北市私立
    西湖工商高級職業學校汽車修理科畢業，有相當之工作能力
    ，在臺北縣新店市境內有土地，有稅務電子閘門財產所得調
    件明細表附卷可稽，是原告均正值壯年，爰審酌原告之經濟
    能力、地位等一切情狀，認原告各請求賠償精神慰撫金20萬
    元尚屬過高，應核減為18萬元方屬公允，逾此部分之請求則
    不應准許。
    綜上，原告所受損害為370,105元。
柒、繼按損害之發生或擴大，被害人與有過失者，法院得減輕賠
    償金額，民法第217條第1項定有明文。又按按汽車行駛時，
    駕駛人應注意車前狀況，並隨時採取必要之安全措施。槽化
    線，用以引導車輛駕駛人循指示之路線行駛，並禁止跨越。
    劃設於交岔路口、立體交岔之匝道口或其他特殊地點。道路
    交通安全規則第93條第1項、設置規則第171條第1 項亦分別
    規定甚明。本件被告市公所管理系爭道路之路面，留有高出
    路面之水泥塊，而未及時修補，又未設立任何警告標誌，致
    原告騎車行經該水泥塊摔倒致傷，已如前所述；然查，系爭
    路段自本件車禍發生前一個月即98年2月14日起至98年3月13
    日止間，未曾發生其他駕駛人因碰撞該水泥塊而導致交通事
    故，有海山分局函附卷可稽（本院卷第38頁），而系爭道路
    車流量大，核諸其他眾多駕駛人與原告同騎機車經過系爭道
    路，其他駕駛人尚能注意車前狀況，而閃避該水泥塊；更有
    甚者，該水泥塊係位於劃設槽化線之範圍內，原告騎車竟違
    反前揭規定，跨越槽化線因而碰觸該水泥塊，均足認且原告
    注意程度實較一般人為低，就本件車禍未盡注意車前狀況及
    不得跨越槽化線之義務，當與有過失，就事故之發生應負60
    % 之過失責任。本院審酌上述之情況，兩造之過失程度，認
    原告、被告市公所分別負60%、40%之過失責任，按過失比例
    減輕後，原告得請求之賠償金額應為148,042 元（元以下四
    捨五入）。
捌、綜上所述，原告依國家賠償法第3條第1項、民法第193條第1
    項、第195條第1項前段之侵權行為法律關係，請求被告市公
    所應給付原告148,042 元，及自民事追加起訴狀繕本（本院
    卷第77頁）送達之翌日起至清償日止，按週年利率5%計算之
    利息，為有理由，應予准許；逾此部分之請求則無理由，應
    予駁回。
玖、本件原告勝訴部分係所命給付之金額未逾50萬元之判決，本
    院依民事訴訟法第389 條第1項第5款之規定，依職權宣告假
    執行。惟被告市公所陳明願供擔保聲請免為假執行，爰酌定
    相當之擔保金額宣告之。
拾、本件事證已臻明確，兩造其餘攻擊防禦方法及舉證，經本院
    詳加審酌後，或與本件之爭執無涉，或對本件判決結果不生
    影響，爰不一一論述，併此敘明。
拾壹、訴訟費用負擔之依據：民事訴訟法第79條。
中    華    民    國    99    年    9     月    7     日
                  民事第二庭法  官  鍾啟煌
以上正本係照原本作成。
如對本判決上訴，須於判決送達後20日內，向本院提出上訴狀，
上訴臺灣高等法院（應按他造人數提出繕本），如委任律師提起
上訴者，應一併繳納上訴審裁判費。
中    華    民    國    99    年    9     月    7     日
                            書記官  張國仁

司法院資訊處製作；財團法人民間司法改革基金會備份。
